臺灣高等法院民事判決　　　　　　　　　 93年度上字第848號
上　　訴　　人
即附帶被上訴人　乙○○
訴訟　代理　人　江如蓉律師
複　　代理　人　郭宏義律師
被　　上訴　人
即附帶上訴　人　甲○○
訴訟　代理　人　謝震武律師
　　　　　　　　王嘉翎律師
上列當事人間侵權行為損害賠償事件，兩造對於中華民國93 年7
月30日臺灣臺北地方法院92年度訴字第5890號第一審判決分別提
起上訴及附帶上訴，經本院於94年6月8日言詞辯論終結，判決如
下：
    主  文
原判決關於：(一)命乙○○給付之金額超過新台幣肆拾萬元本息，
及其假執行之宣告；(二)命乙○○刊登超過本判決附件所示內容之
道歉啟事；(三)命負擔上開訴訟費用等部分，均廢棄。
上開廢棄部分，甲○○在第一審之訴及假執行之聲請均駁回。
乙○○其餘上訴駁回。
甲○○之附帶上訴駁回。
廢棄改判部分之第一、二審訴訟費用，由甲○○負擔。駁回部分
之第二審訴訟費用關於上訴部分，由乙○○負擔；關於附帶上訴
部分，由甲○○負擔。
原判決主文第二項關於乙○○以寬5公分乘以10 公分之面積刊登
部分，應更正為：以第五號字體刊登。
    事  實  及  理  由
一、被上訴人即附帶上訴人甲○○（下稱甲○○）起訴主張：伊
    為知名電視節目製作及經紀人，多年來經營傳播、演藝等相
    關事業有成，詎上訴人即附帶被上訴人乙○○（下稱乙○○
    ）竟因其所經營匚合廣告有限公司（下稱匚合公司）所拍攝
    之「生活補運茶」廣告與「光泉鮮喝茶」廣告，具有相同場
    景且均以演員宏都拉斯「YA教授」之模仿秀演出，而於92年
    6月6日召開記者會公開散佈：「二一○○全民亂講製作人甲
    ○○抄襲乙○○之創意，將乙○○之創意賣給另一家公司，
    一魚兩吃，並自行扣押乙○○所屬公司拍攝之廣告播出帶，
    甲○○得了失憶症，有了新歡就不要舊愛」等不實言詞，該
    等不實言詞並經由國內各大平面及電子媒體報導，嚴重侵害
    伊之名譽權。爰依民法第184條第1項前段、第195條第1、2
    項規定，請求判命：(一)乙○○應給付新台幣（下同）200萬
    元及自起訴狀繕本送達翌日起算之法定遲延利息；(二)乙○○
    應於中國時報、聯合報、自由時報全國版頭版報頭下各刊登
    如原判決附件所示之道歉啟事；(三)第一項聲明，願供擔保請
    准宣告假執行等情。
二、原審判決：(一)乙○○應給付甲○○50萬元及自92年12月10日
    起算之法定利息；(二)甲○○應於中國時報、聯合報擇一，於
    全國版頭版報頭下以寬5公分乘以長10公分之面積，刊登 如
    原判決附件所示之道兼啟事壹日；並將甲○○之其餘請求駁
    回。
    乙○○就原審判決不利部分提起第二審上訴，甲○○則就原
    審駁回部分提起一部附帶上訴。
三、甲○○於本審中提起附帶上訴，係以： (一)大法官會議第509
    號解釋係針對刑法第310條 誹謗罪之規定有無牴觸憲法保障
    人民言論自由基本權之疑義所作之解釋，而名譽權之侵害非
    與刑法之誹謗罪相同，名譽為人格之社會評價，名譽有無受
    損害，應以社會上對個人評價是否貶損作為判斷之依據，苟
    其行為足以使他人在社會上之評價受到貶損，不論其為故意
    或過失，均可構成侵權行為。立法者已透過民法第18條、第
    184條、第195條之規定，解決言論自由與人格權、名譽權保
    護之權利衝突，且第195條關於名譽被侵害之規定 ，並無如
    刑法第310條第3項前段之免責規定，是釋字第509號 解釋之
    適用範圍應僅限於刑事不法之認定，不及於民事不法之認定
    。(二)依證人林純正及唐美芝之證稱「雖然限定三個角色，其
    實亦限定由宏都拉斯、邰智源、郭子乾三位演員模仿」、「
    而且邰智源、宏都拉斯演員連結在一起」等語，且演員不論
    參加任何節目演出或廣告拍攝，均須經演員之經紀人安排，
    非如乙○○所辯：無須與演員宏都拉斯簽約之情形。(三)依證
    人程雲生及唐美芝之證詞，渠等均未說甲○○扣帶之事。縱
    令席間提到甲○○，不應當然解讀為「就是甲○○扣帶」，
    甲○○非中天電視台之人員，亦非「光泉鮮喝茶」廣告之製
    作公司，更非宏都拉斯之經紀人，且「光泉鮮喝茶」之廣告
    場景亦與系爭「生活補運茶」廣告不同，則系爭廣告被停播
    所生爭議與甲○○無關。乙○○召開記者會所發表言詞，顯
    未經合理查證，並恣意發表言論，與新聞自由或言論自由之
    宗旨無關，非屬可受公評之事及大法官會議第509號 解釋揭
    示之免責範圍內。(四)甲○○素有「電視才子」、「綜藝才子
    」之稱，於製作節目之領域中富有極高之創意與構想，若遭
    人指控「抄襲」創意，使甲○○之事業及聲望毀於一旦，造
    成嚴重之傷害等為由，聲明：(一)原判決不利於甲○○部分廢
    棄。(二)上開廢棄部分，乙○○應再給付甲○○150萬元 及自
    起訴狀繕本送達之翌日起算之法定利息。(三)前開第二項聲明
    ，願供擔保請准宣告假執行。(四)乙○○之上訴駁回。
    乙○○則以：(一)司法院大法官會議第509號 解釋揭示之「真
    實惡意」原則，係針對名譽權與言論自由保障所為之通則性
    界定，基於法律秩序之統一性，於民法妨害名譽侵權行為之
    判斷應同其標準。乙○○之言論是否不法侵害甲○○之名譽
    ，應以刑法第310、311條及上開大法官會議解釋所揭示之真
    實惡意原則作為判斷要件，若乙○○已盡到相當之查證義務
    ，而有相當理由合理確信所言為真實，即不得認其言論侵害
    甲○○之名譽權。(二)乙○○於記者會上所言：「我們合理懷
    疑二一○○全民亂講製作單位模仿我們的創意」等語，係以
    「二一○○全民亂講製作單位」為質疑對象，並非針對甲○
    ○個人。至於乙○○所言：「難道他得了失憶症嗎」、「是
    不是有了新歡就不要就愛呢」等語，實因經過相當查證，有
    相當理由確信所言為實在，並以疑問語氣提出反問，甲○○
    之名譽並未因乙○○之言論受有損害。(三)乙○○已盡相當之
    查證義務，有相當理由確信其言論內容為真實，不具侵權行
    為之不法性：1.乙○○與中天電視洽談系爭廣告製播，達成
    由中天電視轉請「二一○○全民亂講」節目製作單位提供場
    景拍攝及「YA教授」、「馬來貘」二個角色為廣告代言人之
    合意，乙○○合理相信「YA教授」之角色權角色屬於中天電
    視或二一○○全民亂講節目製作單位。2.系爭廣告被停播後
    ，中天電視業務部協理祁遠芬、經理程雲生與業務員唐美芝
    即赴匚合公司與乙○○及廣告業主開會，於會議中得知系爭
    廣告突然停播與甲○○發揮在中天電視之影響力扣帶有關，
    嗣乙○○透過友人余湘向甲○○求證，甲○○竟表示對系爭
    廣告內容完全不知情，亦未在現場擔任指導一事，顯與事實
    不符。3.系爭廣告停播後，中天電視業務部主管與相關人員
    至匚合公司向乙○○及廣告業主表達歉意，並表示無法復播
    系爭廣告，願以其他方式補償廣告業主，倘甲○○未涉入系
    爭廣告之停播，為何會有上開舉動？並從系爭廣告被停播後
    ，中天電視即播出同樣以宏都拉斯為代言人、全民亂講節目
    現場背景之「光泉鮮喝茶」廣告等情，足可確信二一○○全
    民亂講製作單位涉及將系爭廣告之創意提供予其他相類產品
    。(四)二一○○全民亂講節目為收視率極高之節目，製作人甲
    ○○為媒體界夙負盛譽之「電視才子」、「綜藝才子」，故
    不論該節目製作或廣告製作人甲○○皆屬「可受公評之事」
    ，則乙○○於記者會所言：「我們合理懷疑製作單位模仿我
    們的創意」、「總不會得了失憶症」、「把前妻給廢了，找
    了新歡做這件事」等語，係對事實之主觀評論，且係針對可
    受公評之事，經過相當查證後之事實為基礎，就事論事提出
    合理質疑，符合「適當評論」之標準，主觀上不具任何故意
    過失等為抗辯，聲明：(一)原判決不利於乙○○部分廢棄。(二)
    上開廢棄部分，甲○○在第一審之訴及其假執行之聲請均駁
    回。(三)甲○○之附帶上訴駁回。
四、兩造不爭執之事實：
    乙○○為匚合廣告公司之負責人，因該公司承接順開科技股
    份有限公司產製「生活補運茶」廣告之創意企劃案，於92年
    3、4月間透過媒體庫傳播股份有限公司（下稱媒體庫公司）
    與中天電視股份有限公司（下稱中天電視台）接洽定案，約
    定以：「二一００全民亂講」之場景置入，由演員宏都拉斯
    以模仿ya教授之方式代言，該廣告並於中天頻道播放；嗣於
    同年月14日在中天電視台之「二一００全民亂講」棚內拍攝
    ，甲○○在現場就演員之鏡頭、口白演出等為指導；其後，
    該「生活補運茶」廣告於92年4月25日 在中天電視台開始播
    放，竟於同年5月7日停止播放， 中天電視台並於同年5月17
    日開始播放另一同為茶飲料之「光泉鮮喝茶」廣告；乙○○
    於92年6月6日召開記者會指稱：「我們有合理的懷疑，懷疑
    二一○○全民亂講節目製作單位模仿我們的想法，在之後，
    他們宏都拉斯拍攝幾乎一模一樣的廣告」、「總不會得了失
    憶症，難道他在拍第二次的時候，難道不會警覺到這件事情
    嗎，他現在竟然把前妻給廢了，找了新歡做這件事」等語；
    翌日媒體如聯合報、大成報電子報、民視電子報等均有登載
    上開記者會一事；「生活補運茶」廣告被停播後，中天電視
    台同意以減少費用及增加別支廣告之廣告秒數作為賠償等情
    ，業據甲○○提出聯合報、大成報電子報、民視電子報（原
    審卷第6至7頁）、記者會錄影帶（原審證物外放）為證，並
    經原審勘驗記者會錄影帶，有勘驗筆錄可稽（原審卷第69頁
    ），且有乙○○提出與中天電視台接合之廣告計費通知單（
    cue表）可參（原審卷第31、32頁），另經證人即匚合公司
    副總經理林純正、媒體庫公司人員湛徐樹、中天電視台業務
    部人員唐美芝等人證述一致在卷（原審卷第53頁，本院卷(二)
    第55至58，61至62頁），復為兩造所不爭執，應堪信為真實
    。
五、本件重要爭點在於：(一)司法院大法官會議第509 號解釋對於
    民事法有無適用？(二)乙○○於92年6月6日召開記者會所為言
    論，是否侵害甲○○之名譽？(三)乙○○前開言論，有無經合
    理查證而得確信為真實？(四)乙○○前開言論，是否係就可受
    公評之事，為適當之評論？(五)甲○○請求乙○○賠償200 萬
    元及在報紙上刊登道歉啟事，有無理由？
六、司法院大法官會議第509號解釋對於民事法有無適用？
    按言論自由為人民之基本權利，憲法第11條有明文保障，國
    家應給予尊重及最大限度之維護，俾人民得以實現自我、溝
    通意見、追求真實及監督各種政治或社會活動之功能得以發
    揮，惟為兼顧對個人名譽、隱私及公共利益之保護，法律並
    非不得對言論自由依傳播方式為合理之限制，司法院大法官
    會議第509 號解釋揭櫫明確。惟名譽係開放概念，一人行使
    言論自由是否因而侵害他人之名譽，構成不法，應依法益權
    衡加以判斷。上開509 號解釋旨在衡平憲法所保障之言論自
    由與名譽權兩種法益，在民事事件中，就一人行使言論自由
    ，是否構成不法侵害，基於法律秩序的統一性，應就整體法
    規範予以評價考量，因憲法為民事法之上位規範，在為民事
    法解釋時亦不應違反憲法原則及憲法精神，而應採合憲解釋
    為之。是上開509 號解釋於民事法中應予適用，而將該解釋
    文揭櫫之概念及刑法第310條第3項、第311 條除外規定，置
    於民事個案中予以考量，而作為侵害名譽權行為之阻卻不法
    事由，俾使上開509號解釋揭櫫之精神在下位法律規範中之
    之價值判斷一致，以維護法律秩序之整體性。
七、乙○○於92年6月6日召開記者會所為言論，是否侵害甲○○
    之名譽？
  (一)經查：匚合公司透過媒體庫公司接洽拍攝「生活補運茶」廣
    告事宜時，係與中天電視台之業務部、企劃部接洽，再由業
    務部及企劃部與甲○○接觸，匚合公司或媒體庫公司均未直
    接與甲○○接觸；而廣告劇本係由匚合公司與中天電視各自
    提出，再經修正，系爭「生活補運茶」廣告具有利用「二一
    ００全民亂講」節目為置入性行銷之意義；其後，系爭「生
    活補運茶」廣告之拍攝費用係支付予中天電視台，並非支付
    予甲○○等情，已據證人即媒體庫公司人員湛徐樹證述明確
    （原審卷第53至55頁），核與另一證人即匚合公司副總經理
    林純正證陳一致（本院卷(二)第56頁）。可見：甲○○並未參
    與系爭「生活補運茶」廣告之接洽事宜，亦未收受該廣告之
    拍攝報酬，甲○○僅於生活補運茶拍攝時擔任現場指導而已
    。
  (二)次查：系爭廣告之代言人宏都拉斯（本名洪勝德），實係金
    炮國際影視傳授有限公司，下稱金炮公司，業界稱為石頭家
    族）所屬藝人，匚合公司與中天電視台接洽以宏都拉斯模仿
    ya教授方式拍攝系爭「生活補運茶」廣告，並於二一００全
    民亂講場景中拍攝，並未與石頭家族簽約，演員宏都拉斯亦
    未取得任何報酬；至於「光泉鮮喝茶」廣告，則係金炮公司
    石頭家族與牧場股份有限公司接洽簽約，聘請宏都拉斯為「
    光泉鮮喝茶」之廣告代言人，係於廣告專門攝影棚中拍攝，
    非在二一００全民亂講棚內所拍攝，與甲○○無關等情，業
    據證人洪德勝證述綦詳（原審卷第49至51頁），並有證人許
    效舜提出、兩造不爭執之光泉牧場股份有限公司與金炮公司
    於92年4月15日簽訂之合約書可參不爭之合約書足參（原審
    卷第91至93頁）。依上可見：「光泉鮮喝茶」廣告之拍攝地
    點與系爭「生活補運茶」完全不同。
  (三)再觀察系爭「生活補運茶」與「光泉鮮喝茶」之廣告畫面圖
    片（原審卷第73至75頁），相同點：均由宏都拉斯以模仿ya
    教授之方式演出，背景均有羅盤。惟仔細比較二廣告之不同
    ：
    1.系爭「生活補運茶」之廣告畫面始終另以遠鏡頭帶出二一
      ００全民亂講之棚內場景，以達到置入性行銷之目的，而
      置入性行銷係行銷手法之一，即將產品、名稱、識別及商
      標等，置入電視節目、電影、歌曲等主角貼身或喜愛之物
      品中，或在節目中贈送給來賓作為禮品之形式，以增加其
      知名度，以達到廣告的效果，是一種「隱藏式的說服」，
      通常讓人無法明確指出它在打廣告，置入性行銷和廣告最
      大的差別就是「是否有清楚顯示是誰在打廣告」，透過置
      入性行銷，可以讓觀眾在潛移默化中接受產品傳達出的訊
      息或理念，本件匚合公司意在將系爭「生活補運茶」藉由
      二一００全民亂講之節目、宏都拉斯模仿ya教授之角色，
      以達到讓觀眾在潛移默化中接受系該產品。
    2.「光泉鮮喝茶」廣告：或僅係黑、紅、綠之單色背景，或
      係女孩舞蹈之背景外，並無二一００全民亂講之棚內場景
      ，可見：「光泉鮮喝茶」廣告並無利用二一００全民亂講
      節目為置入性行銷之情事。
    3.依上所陳，可知二廣告在羅盤及採用宏都拉斯模仿ya教授
      演出之雷同外，就是否有利用二一００全民亂講節目為置
      入性行銷之特色，則有相當之差異。
  (四)乙○○於93年6月6日記者會中指稱：「我們有合理的懷疑，
    懷疑二一○○全民亂講節目製作單位模仿我們的想法，在之
    後，他們宏都拉斯拍攝幾乎一模一樣的廣告」、「總不會得
    了失憶症，難道他在拍第二次的時候，難道不會警覺到這件
    事情嗎，他現在竟然把前妻給廢了，找了新歡做這件事」等
    語，是否侵害甲○○之名譽？
    1.乙○○雖辯稱：伊發表之上開言論，並非針對甲○○個人
      ，而係指二一００全民亂製作單位；至於二一００全民亂
      講製作單位，係包括中天電視台之業務主管程雲生、唐美
      芝還有甲○○云云（本院卷(二)第2、40 頁）。惟查：上開
      三人中，甲○○為二一００全民亂講節目之製作人，此為
      兩造不爭之事實，且參諸社會一般觀念，會以該節目製作
      人為製作團隊之代表人物；而程雲生、唐美芝雖為中天電
      視台之業務部人員，並不參與該節目製作之事務，自非屬
      該節目之製作團隊人員，可見：乙○○所指二一００全民
      亂講製作單位實係指甲○○而言。故乙○○上開所辯，殊
      非可採。
    2.乙○○召開記者會，不特定第三人均得參加，復經報紙及
      電子媒體將上開言論予以轉述，流傳市面，使不特定第三
      人均得閱知，而名譽為人格之社會評價，名譽有無受損害
      ，應以社會上對個人評價是否貶損作為判斷之依據，最高
      法院90年台上字第646 號判例足供參照。查乙○○所述上
      開言論，足使社會大眾評價甲○○模仿乙○○之創意，其
      後又找宏都拉斯拍了一模一樣的廣告，甲○○並喜新厭舊
      ，將拍攝在前之廣告廢了。易言之，乙○○上開言論足使
      一般人理解為：(1)甲○○抄襲乙○○對系爭「生活補運茶
      」之創意，另拍攝相同之廣告，(2)將拍攝在前之廣告予以
      扣留下檔不准播出。揆諸甲○○為知名之電視節目製作人
      ，並有媒體譽為電視才子，此為乙○○不否認之事實，則
      甲○○對於節目的製作創意有口皆碑，堪可認定。一般人
      聽聞乙○○上開言論，客觀上當然對於甲○○以前創作才
      子之美名有所質疑，則甲○○在社會上之聲望及名譽因而
      受到相當程度之貶損灼然。故乙○○所辯：伊之言論對於
      甲○○之名譽並無任何損害云云，顯無足取。
八、乙○○前開言論，有無經合理查證而得確信為真實？
  (一)依上所述，為維護法律程序之整體性，司法院大法官會議第
    509 號解釋於民事法中應予適用，而將該解釋文揭櫫之概念
    及刑法第310條第3項、第311條除外規定，亦置於民事個案
    中予以考量，而作為侵害名譽權行為之阻卻不法事由。
  (二)乙○○辯稱：系爭「生活補運茶」廣告與「光泉鮮喝茶」廣
    告，廣告場景及演員均相同，而甲○○乃系爭「生活補運茶
    」廣告之現場指導，嗣後竟利用其個人影響力，使系爭「生
    活補運茶」廣告提前下檔，伊基於合理懷疑，並經合理查證
    ，而認為：甲○○模仿伊之創意，縱非事實，依大法官會議
    釋字第五○九號解釋，並無不法可言等節。就乙○○於記者
    會上所為言論，旨在表明二個想法：1.甲○○將系爭「生活
    補運茶」扣留下檔不准播出；2.甲○○抄襲乙○○之創意，
    拍相同廣告，茲分別論述之。
  (三)就甲○○將系爭「生活補運茶」扣留下檔不准播出而言：
    1.經查：系爭「生活補運茶」廣告於92年5月7日被下檔停播
      後，匚合公司之負責人乙○○、副總經理林純正、媒體庫
      公司湛徐樹、中天電視台業務部協理祁遠芬、經理程雲生
      、承辦人員唐美芝等人，約於同年月15日在匚合公司辦公
      室開會，會中匚合公司及媒體庫公司詢及系爭廣告下檔之
      原因，中天電視台之業務部協理及經理提及係因節目部而
      下檔，其後再進一步提及甲○○等情，業據證人林純正、
      湛徐樹證陳一致在卷（本院卷(二)第57至58頁）。
    2.雖證人程雲生、唐美芝在本院作證時否認於上開會議提及
      係甲○○使系爭「生活補運茶」廣告下檔一事，惟參以唐
      美芝亦證述：「我有去問專案部的人有關系爭廣告被拉掉
      的原因，專案部的人說是上面的人抽掉」、「程雲生及協
      理他們是講：廣告應該是節目部下掉的」、「程雲生及協
      理確實有提到甲○○三個字」云云（本院卷(二)第63頁），
      斟酌該次會議旨在洽談系爭「生活補運茶」之事，會中提
      及為何下檔及下檔後如何善後等話題，而系爭「生活補運
      茶」廣告既經中天電視台業務部協理祁遠芬、經理程雲生
      提及係遭節目部下檔，如該二人未進一步提及係遭甲○○
      拉下檔，當次會議何需提及甲○○之名？而甲○○雖未任
      職於中天電視台，惟該電視台之人員均尊稱甲○○為顧問
      ，亦據證人程雲生、唐美芝證陳在卷（本院卷(二)第61、63
      頁），已見其在中天電視台之地位一斑，則乙○○稱：甲
      ○○在中天電視台之影響力不小，應屬真實。再輔以：中
      天電視台其後係以增加他支廣告播出秒數及減少給付費用
      之方式作為賠償之情，益徵係因中天電視台自身因素而使
      系爭「生活補運茶」廣告下檔。綜上堪認：乙○○在系爭
      「生活補運茶」廣告遭下檔後，經與拍攝廣告之對造當事
      人中天電視台之業務部協理、經理開會，而得知該廣告下
      檔之原因在於：節目部、甲○○等訊息，應認已經合理查
      證之程序；且既係由中天電視台業務部人員處所得知之訊
      息，於客觀上應認有合理之確信為真實。
  (四)就甲○○抄襲乙○○之創意，拍相同廣告而言：
    1.依上開七、(一)、(二)、(三)所陳：系爭「生活補運茶」廣告與
      「光泉鮮喝茶」廣告，除背景採用羅盤及以宏都拉斯模仿
      ya教授演出之相似處外，「生活補運茶」廣告係由媒體庫
      公司以匚合公司代理人身分，與中天電視台接洽，利用二
      一００全民亂講節目為置入性行銷之特色，甲○○未參與
      接洽事宜，亦未收受該廣告之拍攝報酬，僅於「生活補運
      茶」廣告在二一００全民亂講棚內拍攝時擔任現場指導而
      已。而「光泉鮮喝茶」廣告則由金炮公司與光泉公司所接
      洽，在另一廣告專門攝影棚拍攝，非甲○○所指導或拍攝
      （即與甲○○並無任何關連），亦無利用二一００全民亂
      講節目作置入性行銷之特色。
    2.系爭二廣告既有上開迥異之處，乙○○僅以二廣告之雷同
      處，即得合理確信為甲○○抄襲模仿乙○○之創意而拍攝
      「光泉鮮喝茶」廣告嗎？在此，未見乙○○為任何合理查
      證之過程，至少應調查「光泉鮮喝茶」是否與甲○○有關
      ，即是否由甲○○個人或其成立之公司所拍攝、製作或指
      導等情事，始足合理推論出：甲○○因模仿乙○○之創意
      ，拍攝相同廣告，因而將系爭「生活補運茶」廣告扣留下
      檔之結論。易言之，乙○○雖於92年5月15日 與中天電視
      台業務部協理祁遠芬、經理程雲生開會時，得知有關「生
      活補運茶」廣告下檔與甲○○有關之訊息，惟可能肇致甲
      ○○運用影響力將該廣告下檔之原因可能多端，並無任何
      證據或端倪指向：係甲○○另拍攝與系爭「生活補運茶」
      雷同之其他廣告，因而將上開廣告下檔之結論，乙○○就
      此未為任何合理查證，即逕謂：甲○○模仿抄襲伊之創意
      ，拍攝相同廣告云云，客觀上顯然欠缺證據得出合理之確
      信，顯屬率斷。
九、乙○○前開言論，是否係就可受公評之事，為適當之評論？
  (一)承上開說明，乙○○於92年6月6日記者會中所為言論：1.就
    甲○○將系爭「生活補運茶」扣留下檔不再播出部分：已經
    合理查證之程序，既係由中天電視台業務部人員處所得知之
    訊息，於客觀上應認有合理之確信為真實，而得認為有阻卻
    不法侵權行為之事由。2.就甲○○模仿乙○○之創意，拍相
    同廣告部分：乙○○未為任何合理查證之過程，客觀上顯然
    欠缺證據得出合理之確信，自應再進一步探討：乙○○就甲
    ○○有無抄襲伊之創意一節，是否係就可受公評之事為適當
    之評論？
  (二)按「可受公評之事」，依事件之性質與影響，應受公眾為適
    當之評論，至於是否屬可受公評之事，應就具體事件，以客
    觀之態度、社會公眾之認知及地方習俗等認定之，一般而言
    ，凡涉及國家社會或多數人利益者，皆屬之；所謂適當之評
    論，即其評論中肯、不偏激，未逾必要之範圍。
  (三)乙○○雖以：製作人甲○○為媒體界夙負盛譽之電視才子，
    實質上掌有媒體之強大傳播力量，已涉及國家社會及多數人
    之利益，而屬可受公評之事云云置辯。不問乙○○所謂：以
    宏都拉斯模仿ya教授方式演出，並指定於二一００全民亂講
    節目之非廣告時段播放，為商品之置入性行銷，乃伊之創意
    一節是否為真，惟「光泉鮮喝茶」廣告並無將二一００全民
    亂講節目作置入性行銷之特色，且甲○○有無抄襲模仿乙○
    ○一人之創意，核僅與乙○○之私益有關，尚難認與國家社
    會之公益或多數人之利益有任何關連。且乙○○未經合理查
    證，在無任何證據或端倪指向下，即謂甲○○抄襲模仿伊之
    創意、拍攝一樣之廣告云云，與事實顯然不符，乙○○之評
    論亦難謂為中肯適當。故乙○○上開所辯，尚無足取。
十、甲○○請求乙○○賠償200萬 元及在報紙上刊登道歉啟事，
    有無理由？
  (一)按不法侵害他人之名譽，被害人雖非財產上之損害，亦得請
    求賠償相當之金額；其名譽被侵害者，並得請求回復名譽之
    適當處分，為民法第195條第1項所明定。所謂相當，自應以
    實際加害情形與其名譽影響是否重大，及被害者之身分地位
    與加害人經濟狀況等關係定之，最高法院47年台上字第1221
    號判例著有明文。
  (二)乙○○於92年6月6日召開記者會中發表之「我們有合理的懷
    疑，懷疑二一○○全民亂講節目製作單位模仿我們的想法，
    在之後，他們宏都拉斯拍攝幾乎一模一樣的廣告」（即甲○
    ○模仿乙○○之創意，拍相同廣告）之言論部分，使不特定
    第三人知悉，足使甲○○之名譽在社會上之評價遭到貶損，
    且乙○○未經合理查證，無足得到合理之確信，即無阻卻不
    法之事由，仍構成故意侵害甲○○名譽之侵權行為；且審酌
    「甲○○模仿乙○○之創意，拍相同廣告」之言論部分，經
    報紙及電子媒體之報導，致全國民眾普遍得以閱知，而使甲
    ○○名譽受損之情節重大。則甲○○依民法第184條第1項前
    段、第195條第1項等規定，請求乙○○賠償非財產上之損害
    ，核屬有據。
    至於乙○○另於記者會中發表之「把前妻給廢了」（指甲○
    ○將系爭「生活補運茶」扣留下檔不再播出之意），則因乙
    ○○已經合理查證，客觀上可得合理確信，因而阻卻其不法
    ，則甲○○就此部分請求乙○○負侵權行為之損害賠償責任
    ，則非正當。
  (三)就甲○○請求乙○○賠償之非財產上損害，多少為相當？
    本院審酌：甲○○為電視節目製作人，知名度相當高，並經
    媒體譽為電視才子；乙○○則為廣告才子，就廣告之製作創
    意亦有口皆碑，二人之收入均豐厚等情，均為兩造所不爭執
    ，及本件乙○○召開記者會有關甲○○模仿乙○○之創意言
    論部分，創及甲○○在電視節目製作業界之聲望等一切因素
    ，因認甲○○得請求乙○○賠償非財產上之損害以40萬元及
    其法定遲延利息為相當；甲○○逾上開准許範圍之請求，為
    無理由，應予駁回。
  (四)另查乙○○召開記者會，嗣經報紙及電子媒體之報導，致全
    國普遍得以閱知，而侵害甲○○之名譽，則甲○○請求於報
    紙刊登道歉啟事，以供澄清乙○○於記者會上有關「我們有
    合理的懷疑，懷疑二一○○全民亂講節目製作單位模仿我們
    的想法，在之後，他們宏都拉斯拍攝幾乎一模一樣的廣告」
    之言論，作為回復名譽之方法，核屬有據。本院審酌：乙○
    ○上開構成故意侵權行為之言論部分，及觀察甲○○提出之
    記者會相關剪報（原審卷第6至8頁），均非登載於報紙或電
    子媒體之重要版面，而中國時報、聯合報具有全國普及性，
    而認甲○○得請求乙○○於中國時報、聯合報擇一，於全國
    版頭版報頭下以第五號字體，原判決僅諭知：乙○○應於全
    國版頭版報頭下刊登寬5公分x10公分之道歉啟事，將造成字
    體大小及行距等不明確之情，而甲○○於原審請求刊登之道
    歉啟事，於一般報紙用字實係屬第五號字體，爰予明確更正
    諭知如主文第六項所示；且刊登與乙○○所為本件侵權行為
    有關、詳如本判決附件所示之道歉啟事一日，即足回復甲○
    ○之名譽，核屬適當。另甲○○請求刊登自由時報部分，經
    原審駁回後，甲○○並未對之不服，故此部分本院不予斟酌
    ，併此敘明。甲○○逾上開准許範圍之請求，尚非有據，應
    予駁回。
十一、綜上所述，(一)乙○○於92年6月6日召開記者會發表之「我
      們有合理的懷疑，懷疑二一○○全民亂講節目製作單位模
      仿我們的想法，在之後，他們宏都拉斯拍攝幾乎一模一樣
      的廣告」之言論部分，經報紙及電子媒體之報導，致全國
      民眾普遍得以閱知，使甲○○之名譽在社會上之評價遭到
      貶損，構成故意侵害甲○○名譽之侵權行為。從而，甲○
      ○基於侵權行為之規定，請求乙○○：1.給付非財產上損
      害於40萬元及自92年12月10日起算之法定遲延利息；2.於
      中國時報、聯合報擇一，於全國版頭版報頭下以第五號字
      體，刊登如本判決附件所示內容之道歉啟事一日等節，為
      有理由，應予准許。(二)至於乙○○於記者會中另發表之「
      把前妻給廢了」（指甲○○將系爭「生活補運茶」扣留下
      檔不再播出之意），因乙○○已經合理查證，客觀上可得
      合理確信，因而阻卻其不法，甲○○就此部分請求乙○○
      負侵權行為之損害賠償責任。故甲○○逾上開准許範圍之
      請求，為無理由，不應准許。
      原審就上開應准許甲○○之請求部分，原審判命乙○○為
      給付，並就金錢賠償部分為假執行之宣告，並無不合，乙
      ○○仍執陳詞提起上訴，指摘原判決不當，為無理由，應
      予駁回。原審就超過上開應准許部分，為乙○○敗訴之判
      決並為假執行之宣告，尚有未洽，乙○○上訴意旨就此部
      分求予廢棄，為有理由。
      就原審駁回甲○○其餘請求部分，甲○○提起附帶上訴，
      請求乙○○再給付150萬元及法定利息，為無理由，仍應
      予以駁回。
      另原判決主文第二項諭知：乙○○應刊登寬5公分x10公分
      之道歉啟事部分，有字體大小及行距不明確之情，而甲○
      ○於原審請求刊登之道歉啟事，於一般報紙用字係屬第五
      號字體，爰予明確更正諭知如主文第六項所示。
十二、本件事證已臻明確，兩造其餘攻防及舉證核與結論不生任
      何影響，爰不再一一論述。
十三、據上論結：本件上訴人之上訴為一部有理由，一部無理由
      ；被上訴人之附帶上訴為無理由，依民事訴訟法第450 條
      、第449條第1項、第79條、第78條，判決如主文。
中　　華　　民　　國　　94　　年　　6　　月　　 22　　日
                  民事第一庭    審判長法　官  張耀彩
　　　　　　　　　　　      　　　　　法　官  盧彥如
　　　　　　　　　　　      　　　　　法　官  林金吾
正本係照原本作成。
如不服本判決，應於收受送達後20日內向本院提出上訴書狀，其
未表明上訴理由者，應於提出上訴後20日內向本院補提理由書狀
（均須按他造當事人之人數附繕本）上訴時應提出委任律師或具
有律師資格之人之委任狀；委任有律師資格者，另應附具律師資
格證書及釋明委任人與受任人有民事訴訟法第466條之一第一項
但書或第二項（詳附註）所定關係之釋明文書影本。
中　　華　　民　　國　　94　　年　　6　　月　　 22　　日
　　　　　　　　　　　　　　　　　　　書記官  張淑芳
附註：
民事訴訟法第四百六十六條之一（第一項、第二項）：
對於第二審判決上訴，上訴人應委任律師為訴訟代理人。但上訴
人或其他法定代理人具有律師資格者，不在此限。
上訴人之配偶、三親等內之血親、二親等內之姻親，或上訴人為
法人、中央或地方機關時，其所屬專任人員具有律師資格並經法
院認為適當者，亦得為第三審訴訟代理人。
附件：
                      道歉啟事
本人前因本人所經營之匚合廣告公司拍攝之「生活補運茶」廣告
，與另一「光泉鮮喝茶」之廣告中均有宏都拉斯ya教授模仿秀演
出乙節，而於92年6月6日召開記者會，公開指稱甲○○先生抄襲
本人創意，茲謹對本人上開言詞造成甲○○先生名譽之傷害，衷
心致歉。
道歉人：乙○○
